臺灣高等法院高雄分院刑事判決　　　　 96年度醫上訴字第1號
上　訴　人　臺灣高雄地方法院檢察署檢察官
被　　　告　甲○
選任辯護人　王伊忱律師
　　　　　　陳景裕律師
　　　　　　鄭美玲律師
上列上訴人因被告業務過失致死案件，不服臺灣高雄地方法院93
年度訴字第2295號中華民國96年1 月19日第一審判決（起訴案號
：臺灣高雄地方法院檢察署92年度偵續一字第14號），提起上訴
，本院判決如下：
     主  文
原判決撤銷。
甲○因業務過失致人於死，處有期徒刑伍月，如易科罰金，以銀
元參佰元即新臺幣玖佰元折算壹日，減為有期徒刑貳月又拾伍日
，如易科罰金，以銀元參佰元即新臺幣玖佰元折算壹日。
     事  實
一、甲○係行政院國軍退除役官兵輔導委員會高雄榮民總醫院（
    以下簡稱高雄榮總醫院）之急診部外科主治醫師，為從事醫
    療業務之人。病患盧玉坤於民國88年7 月10日12時15分許因
    車禍撞及胸部，於同日13時25分許被送至臺東馬偕紀念醫院
    （以下簡稱馬偕醫院）急診室醫治，醫院給予止痛劑後返家
    ，於同年7 月13日仍胸痛不止，再度至馬偕醫院門診，於同
    日17時20分許，經胸部Ｘ光發現左側氣胸與血胸，於同日17
    時40分許離院轉診，嗣同日21時58分許，盧玉坤被轉送至高
    雄榮總醫院急診室醫治。經醫院胸部Ｘ光檢查後發現盧玉坤
    左側氣胸，故由高雄榮總醫院急診部主治醫師李國忠（業經
    不起訴處分確定）插入胸管治療改善後，於14日安排住院由
    甲○負責治療。嗣盧玉坤於15日因內出血而有胸痛、血壓下
    降、心跳加快、血紅素持續下降之情形，甲○身為主治醫師
    ，應注意並能注意此為內出血之警訊，且依當時情形又無不
    能注意之情形，竟疏未注意，未詳細思索並探究成因，再藉
    由Ｘ光、超音波或電腦斷層掃瞄等檢查來評估資為因應，致
    無法及時正確判斷引起盧玉坤胸痛之主因為何，且於15日下
    午4 時20分，經其指示對盧玉坤靜脈輸液1,000cc 後，血壓
    雖獲得改善，惟心跳仍高達每分鐘115 次，嗣於16日，盧玉
    坤仍有心跳加快及頭暈等內出血警訊，惟甲○僅指示於該日
    10 時 許輸血500cc ，致未能及時發現盧玉坤之左胸壁與肋
    膜間有內出血情形，而給予適當之輸血量，並適時於出血點
    施予結紮止血治療等處置，造成盧玉坤之左胸壁與肋膜間大
    量出血約3,000CC ，延至16日14時40分許，因延遲診斷而失
    血過多休克死亡。
二、案經盧玉坤之子乙○○訴由臺灣高雄地方法院檢察署檢察官
    偵查起訴。
　　理  由
壹、證據能力方面：
一、按被告以外之人於審判外向法官所為之陳述，得為證據，刑
    事訴訟法第159 條之1 第1 項定有明文。立法理由係認被告
    以外之人其陳述係在法官面前為之，因其任意陳述之信用性
    已受確定保障之情況下所為，自得作為證據。查本件證人即
    法醫師顏國順於臺灣高等法院高雄分院審理時具結後向法官
    證述，在其任意陳述之信用性無疑之情況下，其證述依法自
    具有證據能力。
二、按「鑑定人由審判長、受命法官或檢察官就下列之人選任1
    人或數人充之：(一)就鑑定事項有特別知識經驗者。(二)經政府
    機關委任有鑑定職務者」、「鑑定之經過及其結果，應命鑑
    定人以言詞或書面報告」、「法院或檢察官得囑託醫院、學
    校或其他相當之機關、團體為鑑定，或審查他人之鑑定，並
    準用第203 條至第206 條之1 規定」，刑事訴訟法第198 條
    、第206 條第1 項、第208 條第1 項分別定有明文。查卷附
    之臺東地院檢察署解剖報告表、相驗結果報告，行政院衛生
    署醫事審議委員會（以下簡稱醫審會）第89112 號鑑定書、
    第90159 號鑑定書、第0000000 號鑑定書，法務部法醫研究
    所（以下簡稱法醫研究所）鑑字第0951號鑑定書、第092000
    3239號函，內政部警政署刑事警察局（以下簡稱刑事警察局
    ）第00000000002 號函、第0940034499號函，國立臺灣大學
    醫學院法醫學科（以下簡稱臺大法醫學科）法醫鑑字91-006
    號鑑定報告書、法醫鑑字92-003號鑑定報告書、法醫鑑字00
    -00000號鑑定報告書、法醫鑑字（93）-08006號鑑定報告書
    ，及中華民國重症醫學會（以上簡稱重症醫學會）第0811號
    函各1 份，雖均係被告以外之人於審判外之書面陳述，然係
    法院或檢察機關委託鑑定機關鑑定後所製作之鑑定報告，前
    開鑑定均已詳述鑑定之經過及結果，為刑事訴訟法第159 條
    第1 項所指例外情形，應均有證據能力。
貳、實體方面：
一、訊據被告甲○固坦承其於案發之時擔任高雄榮總醫院之急診
    部外科主治醫師，而盧玉坤因車禍撞擊胸部後，於88年7 月
    13日被送至高雄榮總醫院，於急診室插入胸管治療後安排住
    院，並由其擔任主治醫師，其於盧玉坤表示胸痛之時，曾指
    示施予止痛針，惟被害人仍不治死亡等情不諱，惟矢口否認
    有何業務過失致死之犯行，辯稱：盧玉坤並無出血性休克之
    症狀，解剖報告所記載盧玉坤胸腔內出血量與事實不符，且
    盧玉坤於死亡前之血壓及呼吸均屬正常，意識清楚，亦有正
    常進食及走動，均與大量出血時所應有之現象不符，盧玉坤
    應係心肌梗塞死亡，又盧玉坤之胸痛係因車禍撞擊及插管引
    起，並非內出血所致，且被害人於治療期間已做過Ｘ光檢查
    2 次及電腦斷層掃瞄1 次，被告之處置並無任何不當之處云
    云。
二、惟查：
  (一)被告係高雄榮總醫院之急診部外科主治醫師，盧玉坤於88年
    7 月10日12時15分許因車禍撞及胸部，於同日13時25分許被
    送至馬偕醫院急診室醫治，醫院給予止痛劑後返家，於同年
    7 月13日仍胸痛不止，再度至馬偕醫院門診，於同日17時20
    分許，經胸部Ｘ光發現左側氣胸與血胸，於同日17時40分許
    離院轉診，嗣同日21時58分許，被轉送至高雄榮總醫院急診
    室醫治。經醫院胸部Ｘ光檢查後發現盧玉坤左側氣胸，故由
    高雄榮總醫院急診部主治醫師李國忠插入胸管治療改善後，
    於14日安排住院由被告負責治療，嗣盧玉坤於16日14時40分
    許死亡之事實，業據被告坦承不諱，並有盧玉坤之馬偕紀念
    醫院及高雄榮總醫院病歷各1 份在卷可稽（外放），上開事
    實，堪以認定。
  (二)盧玉坤於死亡後經法醫師顏國順解剖結果，發現「左側胸有
    插胸管手術傷口，胸骨左第4 、5 、6 肋骨骨折（可能為急
    救時所造成）。胸腔右肺無異常，胸腔液20cc。左胸腔血水
    約800cc ，血塊約300 公克，左肺萎縮。左胸壁與肋膜間有
    血塊3,500cc 。腹腔有血液200cc 。」並初步判定為「出血
    性休克，左胸壁大量出血，插胸管手術，肋間血管破裂所致
    。」有該解剖報告表在卷可稽（見臺灣臺東地方法院檢察署
    88年度相字第183 號卷第71頁）。而就盧玉坤之死亡原因，
    經將相關病歷資料及解剖資料送請醫審會、臺大法醫學科及
    法醫研究所為鑑定結果，認係與胸管插管相關之出血性休克
    死亡，茲說明如下。
  1.醫審會認「依據法務部法醫研究所解剖報告，病患死因出血
    休克，而出血的主要位置在於左側胸壁與壁性肋膜間（
    3,500cc） ，其引起原因可能為肋間血管破裂所致。病患病
    情大約由7 月15日下午開始出現變化，血壓下降（99/67mmH
    g） ，心跳加速（100 次/ 分變為120 次/ 分），及血紅素
    降低（11.9g/ dl） ，但胸管仍無明顯引流增加情況，其原
    因應為出血位置位於胸壁與壁性肋膜間內，而非一般常見肋
    膜腔內的緣故，此位置大量出血相當罕見，診斷也較困難，
    因此，引起病患7 月16日因出血性休克死亡。」有該會第
    89112 號鑑定書在卷可稽（見89年度偵字第5302號卷第33頁
    至第35頁）；「病人同時有心跳加快、貧血以及血壓下降之
    症狀，同時症狀經輸液後即能改善（按鑑定書誤載為輸血，
    依病歷之記載，15日並未對盧玉坤為輸血），表示有明顯內
    出血現象。」有該會第90159 號鑑定書在卷可稽（見90年度
    偵續字第109 號卷第31頁至第33頁）。
  2.臺大法醫學科認「本例應非屬於車禍所致之遲發性出血死亡
    ，蓋於88年7 月14日的腹部電腦掃描的左下胸部並無血液積
    存，而且左側胸壁在所附解剖時照片並無明顯之挫傷可見，
    所以應是肋間血管出血往下延伸所致。」有該科法醫鑑字第
    91-006號鑑定報告書在卷可稽（見90年度偵續字第109 號卷
    第86頁至第88頁）；「鑑定結果：與胸管插管相關的出血性
    休克。」、「以原因而言，較偏向於與胸管插管相關的出血
    。」、「盧玉坤死因係出血性休克死亡。」有該科法醫鑑字
    第93-02003號鑑定報告書在卷可稽（見原審卷一第31頁）。
  3.法醫研究所認「似因插胸管時刺破血管，在左側胸壁與肋膜
    間有3,500cc 血液，因呼吸性休克死亡。」、「最後疑因治
    療時併發左側胸壁與肋膜間大出血休克死亡。」有該所第
    951 號鑑定書在卷可稽（見88年度相字第183 號卷第120 頁
    至第123 頁）。
  4.依上開鑑定結果觀之，盧玉坤於死亡時在胸腔內既有大量出
    血情形，而盧玉坤係於7 月10日發生車禍，至7 月14日之電
    腦掃描時仍未發現有明顯血液積存之情形，且其胸腔內之左
    側胸壁在解剖時並無發現有明顯之挫傷跡象，應可認定並非
    車禍所致之遲發性出血。又因其有進行插置胸管之手術，而
    插置胸管後復可能因摩擦血管而導致血管破裂出血，業如前
    開醫審會及臺大法醫學科、法醫研究所之鑑定報告所述，故
    盧玉坤死亡原因為與胸管插管相關之出血性休克死亡，堪以
    認定。
  5.又上開出血量是否為急救時（CPR） 所造成部分，依盧玉坤
    在馬偕醫院及高雄榮民總醫院之X 光片顯示，其並無明顯之
    肋骨骨折現象，且盧玉坤因有進行CPR 之急救程序，而於解
    剖時呈現之第4 、5 、6 肋骨骨折現象，應係上開急救程序
    所造成，為臺大法醫學科鑑定意見所贊同，有該科法醫鑑字
    第93-08006號鑑定報告書在卷可稽（原審卷一第30頁）。至
    中華民國重症醫學會95年8 月2 日中重（平）第0811號函雖
    謂：「本件死後解剖所發現的胸腔內血塊，無法排除係因急
    救造成」（見93醫上2 號影卷第97頁），然負責本件解剖之
    顏國順醫師證稱：「所有的積血都圍繞在插胸管的地方，所
    以我才會依這樣的判斷應該是插胸管造成血管的破裂，加上
    剛剛所說摩擦的因素」如前，顯見本件死者生前大量出血並
    非進行ＣＰＲ急救所造成，況被害人死亡原因係胸管插管相
    關之出血性休克死亡，已如前述，上開重症醫會函覆法院之
    鑑定意見尚無可採。
  (三)被告固辯稱上開解剖報告所認定胸腔內有3,500cc 之出血量
    與事實不符，且盧玉坤於死亡前之血壓及呼吸均屬正常，意
    識亦清楚，亦有正常進食及走動，均與大量出血時所應有之
    現象不符，及重症醫學會認為盧玉坤並無出血性休克死亡之
    現象，且認無法排除死因為心肌梗塞之可能等語。惟查：
  1.證人即為解剖之法醫師顏國順於臺灣高等法院高雄分院93年
    度醫上字第2 號民事案件審理時證稱：「（本件解剖時所見
    被害人左胸壁與壁性肋膜間的血塊數量究竟是多少？）如同
    解剖報告所寫是3,500cc 」、「這是估計的，因為當時血塊
    都已經凝結了」、「我們的胸腔裡面如果全部有積水，抽出
    來大概有3,000 到4,000cc 的數量，本件因為被害人很多血
    塊，大約超過3 分之2 ，所以我估計大概有3,500cc 」、「
    目測估算」、「血塊還是留在胸腔裡面，但是是跟其他器官
    混在一起，沒有辦法全部蒐集，自然就沒有辦法全部正確來
    推算」、「當時肉眼判斷沒有發現有心肌梗塞的現象，至於
    有無心肌梗塞的現象應該以法醫研究所以病理檢驗的方式來
    判斷」、「（透過肉眼能否判斷有無心肌梗塞？）如果很嚴
    重的話可以，心肌梗塞的話，心臟的肌肉會有缺氧壞死的現
    象，但沒有看到有這種情形」、「解剖時沒有找到出血點」
    、「因為血管插破流血以後會萎縮，所以應該看不到血管被
    插破的點」、「（為何判斷是插胸管時，導致血管破裂？）
    我的意思不是當時插胸管造成血管破裂，或許是以後胸管摩
    擦到血管，血管破裂導致大出血，因為當時沒有直接看到出
    血點」、「因為出血的位置就在插胸管的下方，所以判斷是
    插胸管手術造成肋間血管破裂」、「我是作合理的研判，因
    為出血的血塊都圍繞在出血的地方，所有的積血都圍繞在插
    胸管的地方，所以我才會依這樣的判斷應該是插胸管造成血
    管的破裂，加上剛剛所說摩擦的因素」、「當時檢察官問我
    估計的血量是按照凝固的，或者是水量的來估計，我告訴他
    說我們是按照液體的方式來估算，如果用塊狀的估算，也不
    少於2,000cc ，我當時主要的意思是大出血，我說的2,000c
    c 是依塊狀的計算」、「我打開胸腔以後，當時血是包在肋
    膜與肋骨之間，我把肋膜劃開以後，血塊就迸散出來與胸腔
    間的器官混在一起，所以我才認為沒有辦法去作完整的蒐集
    ，既然蒐集也沒有辦法作正確精準的推算，所以才沒有蒐集
    而改用目測推算」、「2,000cc 是指固體的量，3,500cc 是
    指還原為水的量」、「通常我們所說的血塊是在描述血液的
    狀態，所以對於2,000cc 與3,500cc 的不同情形，如同我上
    面的說明，至於被上訴人所稱3,500cc 的記載不符，我的真
    意是3,500cc 的血量」、「解剖最後的結果，當然會問死因
    的結果，我們在解剖時看到大量出血，當然研判在當時是有
    大量出血並且導致休克而後死亡的情形」、「2,000cc 的血
    塊是半固狀，推算成水狀的時候，並不是等於只有2,000cc
    的量，我推算的概念是當固體只有2,000cc 的時候，它的體
    積比較小，轉換成水狀時，體積會增加，我才會做這樣的推
    算與記載，這是我推算的邏輯跟概念，至於這個概念正確與
    否我不清楚，但是當時是基於這樣的概念來推算。檢察官也
    有問我固狀的血塊如果化為水狀大概會有多少cc，我才會說
    不少於2, 000cc以上，我的意思不是2,000cc 等於3,500cc
    」等語（見臺灣高等法院高雄分院93年度醫上字第2 號卷一
    第203 頁至第211 頁），則依證人顏國順之上開證言，其依
    其解剖時所見盧玉坤之當時血是包在肋膜與肋骨之間，我把
    肋膜劃開以後，血塊就迸散出來與胸腔間的器官混在一起，
    目測判斷該等固態血塊量約2000cc（解剖報告所載血塊
    3,500 cc，係指轉換為液體血液之體積），雖係概略估測之
    數，惟並非憑空杜撰或係想像，而係參酌其解剖時所親自目
    睹之情況，依其經驗法則為研判，再就上開研判結果與解剖
    時所拍攝之照片相互對照觀之，盧玉坤之胸腔內確有多處之
    黑色血塊存在，可見上開判斷確有所據。則顏國順依其親自
    實施解剖所目睹之情況所為之陳述及所製作之解剖報告，自
    可作為本件被害人盧玉坤出血量判斷之佐證。
  2.就上開解剖報告所記載之血量有無疑義乙節，內政部刑事警
    察局91年7 月18日刑醫字第0910185756號函雖謂：一般成人
    全身血液量約6000西西，大量失血（3800西西血塊及800cc
    血水），必然呈現顯著蒼白，驗屍應當是無屍斑，但驗斷書
    記載屍斑分佈正常，兩者顯有矛盾。又大量失血者，解剖時
    應可見內臟顯著蒼白，然解剖報告記載係外觀無異常，再者
    ，左側肋膜腔肯定沒有足夠空間容納肺臟、3800西西血塊及
    800 西西血水，故解剖報告所載左側胸腔有800 西西血水及
    3500西西血塊，應係350 西西血塊之誤載等語（見原審卷一
    第253 、254 頁），惟台大法醫學科92年4 月10日法醫鑑字
    第（92）003 號鑑定報告書已就上開刑事警察局之鑑定意見
    說明如下：本件死者雖係大量出血，但非急速流出，而是慢
    慢滲出，難謂絕無發生屍斑之可能；又所謂血塊及血水分別
    積存於壁性肋膜和肋膜腔內，並非在同一空間，尚難合併討
    論，且對一般肋膜積水者抽取液體時，一次可幫4000至5000
    西西等語在卷（見偵續一卷第24、25頁）。此外，台大法醫
    學科並認「依臺東地檢署解剖報告，指出在左側肋膜及胸壁
    間有3,500cc 血塊一節，按此情形並非不可能（由慢慢出血
    所致）。」、「當然有經驗的醫師可用目測，縱有誤差，但
    其誤差亦不至於有如本案所存疑的10倍之差距；此外，若出
    血已凝結成血塊，則多以重量作反推估計其出量。」有該科
    法醫鑑字第93-02003號鑑定報告書在卷可參（見原審卷一第
    31頁）；「左胸容納3,500cc 血塊並非不可能，正確與否自
    應以當時執行解剖之醫師最為清楚，雖然3,500cc 恐係粗估
    ，或有高估之可能，但是不至於將350cc 錯記為3,500cc 。
    」、「解剖報告之數據為原始證據，應可採信。」、「醫學
    文獻上雖未見報告，但人體的肋膜原具有彈性，所以在胸壁
    肋膜若發生慢慢出血時，並非不可能容納3,500cc 的血水、
    血塊存在，縱不必破入肋膜腔內。」有該科法醫鑑字第93-0
    8006號鑑定報告書在卷可參（見原審卷一第200 頁）；另刑
    警局亦援引楊日松法醫師之意見認「胸壁與肋膜間之組織於
    老人（60歲）較鬆弛，可能積容3,500cc 血塊與血水之混合
    液。」，有該局00000000002 號函在卷可佐（見原審卷一第
    203 頁至第204 頁）。而人體之肋膜因具有相當之彈性，且
    盧玉坤係26年次，於88年發生車禍故時為62歲，則以其身體
    狀況，並非不可能累積容納至3,500cc 之血水或血塊，故解
    剖報告所述之血量，應與現狀相符。準此，解剖報告所載「
    3500cc血塊」即負責本件解剖之醫師顏國順所稱半固態血塊
    約2000cc，換算為液態血液體積變大故記載為3500cc，應仍
    可信。
  3.關於被害人盧玉坤是否因心肌梗塞而死亡部分，台大法醫學
    科認因盧玉坤之心肌酵素CKMB於7 月16日並未增高，而推斷
    其因心臟病死亡之可能性當相對降低一節，有上開法醫鑑字
    第93-08006號鑑定報告書可稽。而醫審會及法醫研究所均認
    定盧玉坤之死亡因為出血性休克，業如前述。可見盧玉坤之
    死亡係心肌梗塞等心臟方面疾病之原因所致，應可排除。至
    重症醫學會雖以「盧玉坤在死亡前數日之血壓、心跳及意識
    等臨床狀況均無嚴重異常，且抽血檢查結果，血紅素及血容
    比例均維持在11～13及30% 以上，而認並無出血性休克之典
    型症狀，並認因盧玉坤有高血壓病史，此次合併有肝臟裂傷
    及腹部內出血之誘發危險因子，及心脈管硬化、心肌層厚富
    脂肪，而認死亡無法排除心肌梗塞之可能」等語，固有該會
    第0811號函在卷可參（見臺灣高等法院高雄分院93年度醫上
    字第2 號卷三第97頁）。然盧玉坤曾於7 月16日上午10時進
    行輸血，故臺大法醫學科研判血紅素維持在10以上並非不可
    能，且亦可能係由血液濃縮所致，有該科法醫鑑字第93-080
    06號鑑定報告書在卷可佐（見原審卷一第200 頁）。則依上
    開說明，盧玉坤於死亡前雖有進食或走動，但並未表示其胸
    壁與肋膜間並無持續積血之情形，僅尚未達到深度休克之現
    象而已，自不能以其意識尚清楚，甚至有走動及進食，即推
    認其並無持續出血並因出血性休克導致死亡之結果，均已就
    上開重症醫學會以被害人無出血性休克之典型症狀為適切之
    說明，從上開重症醫學會之鑑定意見，尚不足為被告有利之
    認定。
  (四)被告之醫療行為確有應注意能注意，而不注意之過失情形，
    茲說明如下：
  1.行政院衛生署89年8 月31日衛署醫字第0890013142號函所附
    醫審會第89112 號鑑定書雖稱：「肋間血管破裂，而引起之
    胸壁與壁性肋膜間大量出血極為罕見，使醫護人員無法在短
    時間內做出正確診斷，應為造成病患死亡之主要原因」等語
    （見89偵字第5302號卷第34頁反面），然醫審會認「病人於
    7 月13日轉診至高雄榮民總醫院，經插入胸管後主訴胸痛與
    腹痛，針對胸痛與腹痛之處理，除了查明其疼痛原因外，亦
    應注意其有無合併其他症狀；此病人胸腹痛原因，可能是車
    禍引起之胸腹部挫傷，以及胸管留置引起之疼痛。但是病人
    同時有心跳加快，貧血以及血壓下降之症狀，同時症狀經輸
    液（鑑定書誤載為輸血）後即能改善，表示有明顯之內出血
    現象，應積極進一步檢查（如Ｘ光或電腦斷層掃描等檢查）
    出血所在，給予適當處理，其雖曾給予輸血及靜脈輸液等治
    療，但未積極進一步處理，似有違醫療程序或慣例。」有該
    會90年12月27日衛署醫字第0900080549號函所附第90159 號
    鑑定書在卷可稽（見90年度偵續字第109 號卷第31頁至第33
    頁；醫審會93年4 月28日0000000 號鑑定書亦同此旨，見92
    偵續一第14號卷第91頁）；又「當病患有血壓下降、心跳加
    快同時血紅素下降之病狀時，且病狀經輸血後有改善時，醫
    師必須懷疑是否有持續出血的現象，且必須找出出血的位置
    而給予適當處理。此病患在入院時的評估中已知左胸有血胸
    及腹內有出血，因此應該先懷疑出血處是否在胸部或腹部。
    胸部方面，應檢查胸管的功能是否正常，再藉著胸部Ｘ光或
    電腦斷層掃描來評估積血的量。而腹部出血方面，則可利用
    超音波或腹部電腦斷層掃描來評估」、「就病患7 月15日的
    主訴胸部持續疼痛，且疼痛程度也一直增加，同時再加上血
    壓下降、血紅素下降的臨床現象，醫師實在應該趕緊重新做
    胸部Ｘ光來評估。在整個住院過程中除了在急診室照胸部Ｘ
    光外，住院的3 天都沒有再照胸部Ｘ光追蹤，似有違醫療程
    序或慣例」復有該會第0000000 號鑑定書在卷可稽（見92年
    度偵續一字第14號卷第88頁）。綜合上開醫審會前後之鑑定
    意見觀之，本件被害人肋間血管破裂，而引起之胸壁與壁性
    肋膜間大量出血極為罕見，醫護人員固無法在短時間內做出
    正確診斷，然被害人當時之症狀既有胸部或腹部內出血之可
    能，胸部方面即應為胸部Ｘ光、電腦斷層掃瞄，並檢查胸管
    功能是否正常，以確認出血之處及出血量，並作出正確之診
    斷及處置，並非無法透過相關檢查診斷出此一出血情形。
  2.臺大法醫學科認「放置胸管的後遺症及併發症多以血胸、氣
    胸為主，但亦有如同本案，在胸壁和壁性肋膜間血管造成出
    血，所以插管期間應隨時注意病患的呼吸和血壓的變化。」
    、「胸壁和壁性肋膜間的肋間血管破裂會有疼痛的感覺（依
    出血的快慢和壓迫到肋間神經的嚴重程度而有所差異）；可
    藉超音波或影像學檢查（如電腦斷層掃描）而得知；當發現
    出血時，可施以外科手術將出血的血管加以結紮。」、「病
    患如有胸、腹部疼痛的主訴，醫療人員當然須依各種檢測方
    法以找出疼痛的原因所在。」有該科法醫鑑字第93-02003號
    鑑定書在卷可稽（見原審卷一第196 、197 頁）。
  3.綜上所述，被告辯以：內出血不會造成胸痛，及盧玉坤於治
    療期間已做過Ｘ光檢查2 次及電腦斷層掃瞄1 次，並無再次
    檢查之必要云云，顯無可採。盧玉坤於住院時即因有血胸及
    氣胸情形而屬較高危險性之損傷病患，且有放置胸管之手術
    ，而於插管後既已多次主訴有胸痛現象，而其血壓、血紅素
    亦有下降之情事，雖血壓會隨測量時間及其他主客觀環境而
    略有高低昇降之不同，但盧玉坤既已多次主訴胸痛，而此現
    象並伴隨有血壓及血紅素之變化，則被告自有相當之理由可
    懷疑盧玉坤是否有持續內出血之情形，並應進行胸部Ｘ光、
    超音波或電腦斷層掃描檢查以確認出血之原因、部位及出血
    情形，惟其除陸續給予止痛劑、靜脈輸液及輸血等處置措施
    外，即未再為上述進一步檢查，被告為被害人盧玉坤之主治
    醫師，自應注意被害人病情之變化，及時給予必要而妥適之
    檢查及治療，以維護被害人之健康，且以其身為醫師所具備
    專業醫學知識及技能及當時客觀上之情事又之，並無不能注
    意之情事，其未為上開必要及適當之檢查，造成被害人因此
    無法及時救治而死亡，其醫療行為自有疏失，且被害人之死
    亡與其業務過失有相當因果關係，亦堪認定。
三、按被告於案發時擔任盧玉坤之主治醫師，業據其供承在卷，
    並有盧玉坤之高雄榮民總醫院病歷資料可稽（外放），被告
    係執行醫療業務之人，其於執行醫療業務過程中因過失致盧
    玉坤死亡，核係犯刑法第276 條第2 項之業務過失致死罪，
    原審對被告予以論科，固非無見，然中華民國96年罪犯減刑
    條例已於96年7 月16日施行，被告犯罪時間在96年4 月24日
    以前，符合該減刑條例第2 條第1 項第3 款減刑之要件，原
    審不及適用該條例第7 條之規定於裁判時減刑，尚有未合，
    檢察官上訴意旨以被告過失所生損害甚鉅、犯後飾詞卸責，
    且未與被害人家屬和解，指摘原判決量刑過輕。惟被告過失
    所生損害之程度、犯後飾詞卸責，且未與被害人家屬和解等
    情，均經原審於量刑時詳為審酌，且被告嗣因民事損害賠償
    案件敗訴確定，而依確定判決內容給付被害人家屬相關之賠
    償，亦有該案判決書及付款收據、國庫支票、匯款單在卷可
    按（見本院卷第73-86 頁，102-116 頁），原審量刑尚無過
    輕之情形，檢察官上訴為無理由。又被告上訴意旨仍執前詞
    ，否認有本件業務過失，亦無理由。惟原判決既有上開可議
    ，自仍應由本院撤銷改判。爰審酌被告身為醫師，自應密切
    觀察病患之身體狀況，而本件盧玉坤為內出血之高度危險病
    患，於其身體狀況出現內出血之徵象時，被告應即時為必要
    及適當之檢查，以了解出血之原因、部位及出血量，其竟疏
    未為此檢查，僅給予止痛劑及輸血等症狀治療，造成盧玉坤
    未能及時接受治療而死亡，其所生損害無可回復，情節自屬
    重大，且於案發迄原審判決時，仍拒絕與被害人家屬洽談和
    解，至民事訴訟敗訴後始依判決內容賠償，而於本院審理中
    仍否認業務過失致死之犯行，犯後態度難謂良好，惟念及盧
    玉坤係因罕見之左胸壁與肋膜間大量出血死亡，被告係一時
    疏失大意，而未及時察查，其過失之程度尚非甚鉅等一切情
    狀，量處有期徒刑5 月，減為有期徒刑2 月又15日，並諭知
    易科罰金之折算標準。被告犯罪時之刑法第41條第1 項前段
    規定：「犯最重本刑為5 年以下有期徒刑以下之刑之罪，而
    受6 個月以下有期徒刑或拘役之宣告，因身體、教育、職業
    、家庭之關係或其他正當事由，執行顯有困難者，得以1 元
    以上3 元以下折算一日，易科罰金。」又被告行為時之易科
    罰金折算標準，修正前罰金罰鍰提高標準條例第2 條前段（
    現已刪除）規定，就其原定數額提高為100 倍折算1 日，則
    本件被告行為時之易科罰金折算標準，應以銀元300 元折算
    1 日，經折算為新臺幣後，應以新臺幣900 元折算為1 日。
    惟95年7 月1 日修正公布施行之刑法第41條第1 項前段則規
    定：「犯最重本刑為五年以下有期徒刑以下之刑之罪，而受
    六個月以下有期徒刑或拘役之宣告者，得以新臺幣一千元、
    二千元或三千元折算一日，易科罰金。」比較修正前後之易
    科罰金折算標準，以95年7 月1 日修正公布施行前之規定，
    較有利於受刑人，則應依刑法第2 條第1 項前段，適用修正
    前刑法第41條第1 項前段規定，定其折算標準；又被告行為
    後，刑法施行法增訂第1 條之1 ，並規定：「中華民國94年
    1 月7 日刑法修正施行後，刑法分則編所定罰金之貨幣單位
    為新臺幣。94年1 月7 日刑法修正時，刑法分則編未修正之
    條文定有罰金者，自94年1 月7 日刑法修正施行後，就其所
    定數額提高為30倍。但72年6 月26日至94年1 月7 日新增或
    修正之條文，就其所定數額提高為3 倍。」惟經比較增訂之
    刑法施行法第1 條之1 與被告行為時之罰金罰鍰提高標準條
    例第1 條前段、現行法規所定貨幣單位折算新台幣條例第2
    條，二者規定適用之結果並無不同，尚非法律變更，無庸依
    刑法第2 條第1 項為新舊法比較，應逕適用現行刑法施行法
    第1 條之1 ；又被告行為後刑法第33條第5 款固於95年7 月
    1 日修正公佈施行，而將原「罰金：一元以上」之罰金最低
    額規定修正為「罰金：新台幣一千元以上，以百元計算之。
    」惟本件並未對被告諭知罰金刑，而無適用此罰金最低金額
    之規定，自無須依刑法第2 條第1 項為修正前後新舊法之比
    較，均併此敘明。
據上論斷，應依刑事訴訟法第369 條第1 項前段、第364 條、第
299 條第1 項前段，刑法第2 條第1 項前段、刑法第276 條第2
項，修正前刑法第41條第1 項前段，中華民國96年罪犯減刑條例
第2 條第1 項第3 款、第7 條、第9 條，刑法施行法第1 之1 條
，廢止前罰金罰鍰提高標準條例第2 條，判決如主文。
本案經檢察官郭振昌到庭執行職務。
中　　華　　民　　國　　96　　年　　7 　　月　　31　　日
                  刑事第八庭    審判長法  官   李炫德
                                      法  官   陳志銘
                                      法  官   蔡國卿
以上正本證明與原本無異。
如不服本判決應於收受本判決後10日內向本院提出上訴書狀，其
未敘述上訴理由者，並得於提起上訴後10日內向本院補提理由書
狀（均須按他造當事人之人數附繕本）「切勿逕送上級法院」。
中　　華　　民　　國　　96　　年　　7 　　月　　31　　日
　　　　　　　　　　　　　　　　　　　書記官   楊茱宜
附錄本判決論罪之法條：
中華民國刑法第276條
因過失致人於死者，處2 年以下有期徒刑、拘役或2 千元以下罰
金。
從事業務之人，因業務上之過失犯前項之罪者，處5 年以下有期
徒刑或拘役，得併科3 千元以下罰金。
